臺灣高等法院臺南分院民事判決
110年度重上字第70號
上  訴  人  陳昭成律師即吳泰吉之破產管理人

訴訟代理人  黃毓棋律師
複代 理 人  李羽加律師 
被上訴人    鋘盛股份有限公司

法定代理人  林佳蓉  
訴訟代理人  吳光陸律師
            郭乃瑩律師
上列當事人間請求返還股份事件，上訴人對於中華民國110年6月
1日臺灣臺南地方法院第一審判決(109年度重訴字第141號)，提
起上訴，本院於111年7月21日言詞辯論終結，判決如下：
    主  文
上訴駁回。
第二審訴訟費用由上訴人負擔。
    事實及理由
壹、程序方面：
　　按不變更訴訟標的，而補充或更正事實上或法律上之陳述者
    ，非為訴之變更或追加；民事訴訟法第256條定有明文。上
    訴人於臺灣臺南地方法院（下稱原審）主張被上訴人名下之
    ○○○股份有限公司（下稱○○○公司）之股份205萬股（下稱系
    爭股份）為破產人吳泰吉之財產。吳泰吉於民國（下同）80
    年代，為臺南地區盛極一時之○○工業股份有限公司、○○○有
    限公司、○○企業股份有限公司（下合稱○○等3家公司，分稱
    各公司名稱）之實際負責人，86年間○○等3家公司開始大量
    積欠銀行貸款，為避免債權人之追索，乃在87年間另起爐灶
    ，成立業務範圍與○○等3家公司相同之○○○公司，嗣吳泰吉透
    過其子吳書杰（當時任○○○公司董事長）指示人頭股東江進
    旺，將江進旺名下之系爭股份分次移轉予吳泰吉之兒媳林佳
    蓉擔任負責人之被上訴人公司，系爭股份移轉給被上訴人之
    行為，形式上為買賣，實質上係為達脫產所為之通謀虛偽意
    思表示、或係借名登記契約（類推適用民法第541條第2項規
    定）。如係無償行為或贈與，此脫產行為，仍有害於債權人
    ，依破產法第78條、民法第244條第1項規定，撤銷上開法律
    行為，請求被上訴人將系爭股份移轉返還或回復於上訴人或
    吳泰吉名下；惟原審為上訴人敗訴之判決，上訴人不服，提
    起本件上訴，於111年5月4日（除原判決廢棄外）更正其先
    位聲明之請求權基礎僅為依借名登記契約，類推適用民法第
    541條第2項規定而為請求，備位聲明之請求權基礎則依民法
    第244條第1項、第4項、破產法第78條擇一而為請求撤銷被
    上訴人與吳泰吉間之債權行為及物權行為，並回復系爭股份
    於吳泰吉名下，且不再主張吳泰吉與被上訴人間通謀虛偽意
    思表示（見本院卷第382頁），核此為不變更訴訟標的而補
    充或更正事實上或法律上之陳述，依前揭說明，並非訴之變
    更或追加，被上訴人雖表示不同意，仍應予准許。
貳、實體方面：
一、上訴人主張：
  ㈠吳泰吉經原審以107年度破字第3號民事裁定宣告破產，原審
    並選任陳昭成律師任其破產管理人。吳泰吉於80年代為臺南
    地區○○等3家公司之實際負責人，詎86年間開始大量積欠銀
    行貸款，為避免債權人之追索，乃另於87年間成立○○○公司
    。吳泰吉再指示江進旺將所有資產移轉至○○○公司。○○○公司
    設立時資本額為新臺幣（下同）1,000萬元，由吳泰吉指定
    訴外人吳陳烏絨、林宏一、吳泰隆、吳明星、許振嘉、葉豊
    榮、江進旺等（下稱吳陳烏絨等7人）作為○○○公司之掛名股
    東，○○○公司於88年11月增資7,000萬元，亦由吳泰吉指定訴
    外人吳泰隆、林宏一、吳明星、許振嘉、葉豊榮、江進旺（
    下稱吳泰隆等6人）作為○○○公司之掛名股東，上開8,000萬
    元資金是吳泰吉指示江進旺去向訴外人陳小薇借款作為資金
    證明，實際上掛名股東並未出資，吳陳烏絨僅為家庭主婦，
    吳泰吉子女當時尚未大學畢業，均無財力。嗣吳泰吉透過其
    子吳書杰（時任○○○公司董事長）指示將江進旺名下之○○○公
    司之系爭股份先後於102年12月18日、103年1月9日移轉60萬
    股、145萬股予由吳泰吉之兒媳林佳蓉擔任負責人之被上訴
    人公司。系爭股份雖係由江進旺移轉予被上訴人，然實存在
    於吳泰吉及被上訴人間，被上訴人持有之系爭股份亦為吳泰
    吉之破產財團財產。
  ㈡先位之訴部分，吳泰吉與被上訴人間系爭股份移轉行為，形
    式上為買賣，實質上係為達脫產；上訴人依類推適用民法第
    541條第2項規定，以起訴狀之送達對被上訴人為終止借名登
    記契約之意思表示，並依破產法第78條、民法第541條第2項
    、第549條第1項之規定，請求法院擇一為有利上訴人之判決
    命被上訴人應將系爭股份回復登記於上訴人名下。
  ㈢備位之訴部分：前揭借名登記契約如係無償行為或贈與，吳
    泰吉之脫產行為，自有害於債權人，上訴人得依破產法第78
    條、民法第244條第1項規定，撤銷上開債權行為及物權行為
    ，並依民法第244條第4項規定請求被上訴人將股份回復於吳
    泰吉名下。吳泰吉夫婦之脫產行為，直到102、103年度仍為
    股份移轉，故自87年至103年期間，均屬一個包括行為，應
    自行為終止時之103年起算時效。
  ㈣爰本於終止借名登記契約之意思表示，依破產法第78條、民
    法第541條第2項、民法第244條第1項、第4項規定之法律關
    係，求為判決：1.先位聲明：被上訴人應將系爭股份移轉登
    記予上訴人。2.備位聲明：被上訴人應將系爭股份移轉登記
    予吳泰吉（原審駁回上訴人之請求，上訴人不服而提起上訴
    ，上訴聲明：1.先位聲明：⑴原判決廢棄；⑵被上訴人應將○○
    ○公司之系爭股份移轉登記於上訴人名下。備位聲明：⑴原判
    決廢棄；⑵被上訴人與吳泰吉間於102年12月18日所為轉讓○○
    ○公司之股份60萬股及103年1月9日所為轉讓○○○公司股份145
    萬股之債權行為及物權行為均應予撤銷。⑶被上訴人應將所
    持有○○○公司系爭股份回復登記於吳泰吉名下）。  
二、被上訴人抗辯以：
  ㈠上訴人要將被上訴人系爭股份列入破產財團，提起本訴，其
    前提必須證明系爭股份為吳泰吉所有，然而本件未能證明，
    如何能認系爭股份為吳泰吉之破產財團財產，因此，上訴人
    自無從本於破產管理人身分提起本訴。又股份有限公司設立
    時之股東，應為發起人，發起人始為公司之原始股東，○○○
    公司登記之發起人並無吳泰吉，縱○○○公司為家族公司或一
    人公司，亦無足證明吳泰吉有出資成立○○○公司。
　㈡依公司法規定，公司必須出資始能成立，僅是口頭指示他人
    成立公司，並不足以認定公司即為該他人出資成立，不論吳
    泰吉有無指示成立○○○公司，均不表示○○○公司成立時之資金
    當然為吳泰吉所有。縱依江進旺所述，成立資金係透過陳小
    薇取得資金證明，而無法證明吳泰吉有實際出資，且就江進
    旺所述，○○等3家公司既無法如期繳納銀行貸款，吳泰吉實
    無1千萬元成立○○○公司，甚至亦無7千萬元辦理增資，吳泰
    吉如何成為○○○公司股東？縱由吳泰吉指示成立○○○公司，並
    非表示○○○公司成立之資金即屬吳泰吉所有，而由其當然持
    有股份。
　㈢又不論○○等3家公司有否將資產移轉至○○○公司，一方面此資
    產屬○○等3家公司所有，並非吳泰吉所有；另一方面移轉資
    產為○○○公司成立後之事，足認○○○公司亦非以○○等3家公司
    資產成立。吳泰吉未實際出資，自無○○○公司之股份，既無○
    ○○公司之股份，自不可能與江進旺就系爭股份有借名登記，
    被上訴人受讓系爭股份既非吳泰吉轉讓，被上訴人與吳泰吉
    間無法律行為，如何有借名登記？或贈與？退步而言，縱認
    吳泰吉與江進旺間有借名登記關係，依實務意旨，出名人違
    反與借名人間之約定而處分該借名登記財產，並非無權處分
    ，借名人僅得依委任規定請求出名人賠償損害。
  ㈣又○○○公司係87年11月9日由吳陳烏絨等7人為發起人，訂立章
    程而設立，並無吳泰吉。甚至發起人臨時會議等均無吳泰吉
    簽名參與，而係吳陳烏絨等7人為發起人一致同意訂立章程
    。公司成立需經登記，自應以辦理登記之書面證據為證，不
    能以江進旺主觀臆測之書面或證言，遽認吳泰吉設立○○○公
    司。
　㈤上訴人引以為據之○○開發企業有限公司（下稱○○公司）對被
    上訴人所提與本案相似之案件（本院107年度上字第205號，
    下稱另案），已經最高法院109年度台上字第1861號裁定駁
    回○○公司上訴，該另案確定裁判指明係吳泰隆移轉20萬股予
    被上訴人（該案指吳書杰），上訴人（即○○公司）未證明系
    爭股份原為吳陳烏絨之股份依序移轉予江進旺、吳書杰之事
    實。從而上訴人本於終止借名登記契約等之法律關係，依民
    法第263條準用同法第259條規定，請求被上訴人將系爭股份
    返還吳陳烏絨，為無理由可參考。
　㈥破產管理人依破產法第78條、第81條行使撤銷權，仍應於一
    定期間內行使，應類推適用民法第245條，自破產債務人行
    為時起算，經過10年而消滅，縱上訴人主張○○○公司係吳泰
    吉出資成立，則自87年成立迄今已逾10年除斥期間，依前所
    述，上訴人亦不可撤銷吳泰吉設定○○○公司之行為，如何可
    就被上訴人所持有之系爭股份為請求？又上訴人主張吳泰吉
    為脫產而成立被上訴人公司，則此10年除斥期間應自87年間
    起，被上訴人係於102年12月設立登記，如何可於87年間與
    吳泰吉籌劃執行脫產？況被上訴人持有之系爭股份，非吳泰
    吉轉讓，上訴人不得以吳泰吉之破產管理人身份而為本件請
    求。
  ㈦對上訴人所提出之訴外人周春切回函、江進旺回函㈢、訴外人
    許振嘉電話錄音譯文，被上訴人均否認其等真正。又原審民
    事執行處函已指摘上訴人不可以法院名義向他人函詢，上訴
    人向周春切之函詢、向許振嘉之電話詢問，均非屬法律正當
    程序，不可作為證據等語。依上，爰答辯聲明：上訴駁回。
三、兩造不爭執之事實（本院卷第472頁）：
  ㈠○○○公司於87年11月9日舉行發起人臨時會議，決議訂立公司
    章程，選任吳陳烏絨、林宏一、吳泰隆、吳明星、許振嘉、
    葉豊榮為董事，江進旺為監察人，嗣於同月13日經核准設立
    登記，資本額為1,000萬元，股東為吳陳烏絨等7人，吳陳烏
    絨出資700萬元，江進旺等其餘6人各出資50萬元，股款已依
    規定匯入○○○公司之帳戶。
  ㈡○○○公司於88年間增資7,000萬元，由股東吳泰隆出資2,000萬
    元，股東林宏一、吳明星、許振嘉、葉豊榮、江進旺各出資
    1,000萬元，股款亦依規定匯入○○○公司之帳戶；江進旺因此
    持有股份合計為105萬股，嗣江進旺持股數陸續增加，最高
    持股數係於99年5月間之460萬股等情，有○○○公司設立登記
    申請書、章程、股東名簿、發起人臨時會議紀錄、○○○公司
    章程、公司設立登記資本額查核報告書、公司增加資本登記
    資本額查核報告書、○○○公司彰化商業銀行股份有限公司（
    下稱彰化銀行）南台南分行帳戶、台南市第五信用合作社（
    下稱五信）、第一商業銀行股份有限公司（下稱第一銀行）
    帳戶存摺影本、變更登記表附於該公司登記案卷內可參。
  ㈢江進旺先後於102年12月18日、103年1月9日，將其名下之○○○
    公司股份60萬股、145萬股移轉予被上訴人，有○○○公司109
    年7月1日詠高字第109015號函暨所附102年、103年度證券交
    易稅一般代繳稅額繳款書在卷可憑。    ㈠  ㈠
四、兩造爭執之事項：
  ㈠上訴人就系爭股份能否提起本件訴訟？ 
  ㈡若上訴人能提起本件訴訟，則：
  1.上訴人先位聲明依借名登記關係類推適用民法第541條第2項
    規定，請求被上訴人將系爭股份移轉登記於上訴人名下，於
    法是否有據？
  2.上訴人備位聲明依民法第244條第1項、第4項及破產法第78
    條規定，擇一請求撤銷被上訴人與破產人吳泰吉間於102年1
    2月18日所為轉讓○○○公司股份60萬股，及103年1月9日所為
    轉讓○○○公司股份145萬股之債權行為及物權行為，並將系爭
    股份（205萬股）回復於吳泰吉名下，於法是否有據？
五、得心證之理由：
  ㈠有關兩造爭執事項之㈠部分：
  1.按所謂「當事人適格」，係指具體訴訟可為當事人之資格，
    得受本案之判決而言。此種資格，稱為訴訟實施權或訴訟行
    為權。判斷當事人是否適格，應就該具體之訴訟，依當事人
    與特定訴訟標的之法律關係定之。一般而言，訴訟標的之主
    體通常為適格之當事人。雖非訴訟標的之主體，但就該訴訟
    標的之權利或法律關係有管理或處分權者，亦為適格之當事
    人又在給付之訴，只須原告主張對被告有給付請求權者，其
    為原告之當事人適格即無欠缺（最高法院96年度台上字第17
    80號裁判參照）。本件上訴人為原審原告對被上訴人即原審
    被告主張破產人吳泰吉與被上訴人間，有交易吳泰吉所有之
    財產，但借名登記於訴外人江進旺（人頭股東）名下○○○公
    司之系爭股份，形式上為買賣，實質上係為達將系爭股份脫
    產，其間有借名登記契約暨詐害行為等，請求被上訴人回復
    登記於上訴人或吳泰吉名下，即為適格之當事人，然訴訟標
    的是否有理由，仍待法院調查審認。
  2.次按破產人因破產之宣告，對於應屬破產財團之財產喪失其
    管理及處分權，關於破產財團之訴訟即無訴訟實施權，其喪
    失之管理及處分權既由破產管理人行之，此項訴訟自應以破
    產管理人為上訴人或被上訴人，當事人始為適格（最高法院
    27年上字第2740號裁判參照）。又按下列財產為破產財團：
    一.破產宣告時屬於破產人之一切財產，及將來行使之財產
    請求權。二.破產宣告後，破產終結前，破產人所取得之財
    產。專屬於破產人本身之權利及禁止扣押之財產，不屬於破
    產財團；破產管理人就應行收歸破產財團之財產提起訴訟或
    進行其他法律程序，應得監查人同意；破產法第82條、第92
    條第13款分別定有明文。查破產人吳泰吉、吳陳烏絨（下稱
    吳泰吉等）因資產已達不足清償債務，而於107年10月5日經
    原審以107年度破字第3號民事裁定宣告吳泰吉等破產，並選
    任陳昭成律師任其破產管理人，有上開裁定附卷可參（見原
    審卷一第27頁），為兩造所不爭執。上訴人主張被上訴人名
    下之○○○公司系爭股份，屬於吳泰吉之財產，以本訴請求被
    上訴人將系爭股份移轉登記予上訴人或吳泰吉，業經監查人
    ○○公司同意，有○○公司表示同意上訴人提起本訴之函文1紙
    在卷足憑（見原審卷一第99頁），依上說明，本件由陳昭成
    律師任吳泰吉之破產管理人，於原審提起本訴而為原審原告
    ，於法即無不合；至上訴人實體法上之主張（先位聲明或備
    位聲明之請求）是否有據，仍待依法調查審酌。
  3.又按債務人在破產宣告前所為之無償或有償行為，有損害於
    債權人之權利，依民法之規定得撤銷者，破產管理人應聲請
    法院撤銷之。第78條及第79條所定之撤銷權，自破產宣告之
    日起2年間不行使而消滅；破產法第78條、第81條分別定有
    明文。本件上訴人依破產法第78條規定行使撤銷權，被上訴
    人抗辯上訴人行使撤銷權，應受民法第245條所定1年除斥期
    間之限制，殆有誤會。蓋破產法第81條乃破產管理人對於行
    使撤銷權除斥期間之特別規定，容應優先適用，而不受民法
    第245條之限制。查上訴人主張：吳泰吉為逃避債權人之追
    償，於破產宣告前即將其所有之○○○公司股份借名登記或無
    償讓與被上訴人而損及債權人之權利甚鉅，上訴人自有權依
    破產法第78條、民法第244條第1項、第4項之規定，請求撤
    銷吳泰吉與被上訴人間系爭股份移轉行為，已如前述。再者
    ，吳泰吉乃於109年2月14日受破產宣告確定，有原審107年
    度破字第3號裁定、本院107年度破抗字第5號、最高法院109
    年度台抗字第163號裁定附卷可稽（外放）。上訴人旋即於1
    09年5月13日對被上訴人提起本件返還股份訴訟，並自原審
    以借名登記關係類推適用民法第541條第2項規定及破產法第
    78條、民法第244條第1項、第4項作為上訴人主張之依據，
    是上訴人訴請撤銷吳泰吉與被上訴人間之無償讓與行為等，
    核無罹於破產法第81條規定之2年撤銷權除斥期間。被上訴
    人雖又抗辯：上訴人僅為吳泰吉破產管理人，並非吳泰吉之
    債權人，如何可以吳泰吉之債權人身分行使民法第244條之
    撤銷權；上訴人依破產法第78條、民法第244條撤銷，應類
    推適用民法第245條（前條撤銷權，自債權人知有撤銷原因
    時起，1年間不行使，或自行為時起，經過10年而消滅），
    已罹於時效，上訴人應不能就吳泰吉行使撤銷權云云，就系
    爭股份之移轉行為即於102年12月18日匯入之7,830,000元（
    出賣60萬股）、於103年1月9日匯入之18,850,000元（出賣1
    45萬股），尚未逾10年除斥期間，則被上訴人此抗辯尚有誤
    會，於法不合，非可採為有利被上訴人之論據。
  4.依上說明，上訴人非不得就系爭股份提起本件訴訟；惟是否
    可依前揭兩造爭執之先位聲明、備位聲明，將○○○公司股份
    合計205萬股移轉登記於上訴人名下或回復於吳泰吉名下，
    尚須待本院後開之調查審認。
  ㈡兩造爭執事項之㈡先位聲明部分：
  1.上訴人主張：系爭股份雖係由江進旺移轉予被上訴人，然實
    存在於吳泰吉及被上訴人間，被上訴人持有之系爭股份亦為
    吳泰吉之破產財團財產等語。惟為被上訴人否認，並以前詞
    抗辯。
  2.經查：
  ⑴按稱借名登記者，謂當事人約定一方將自己之財產以他方名
    義登記，而仍由自己管理、使用、處分，他方允就該財產為
    出名登記之契約，是出名人與借名者間應有借名登記之意思
    表示合致，始能成立借名登記契約。又主張借名登記者，自
    應就該借名登記之事實負舉證責任（最高法院102年度台上
    字第1833號判決參照）。次按借名登記，其成立側重於借名
    者與出名者間之信任關係，在性質上應與委任契約同視，倘
    其內容不違反強制、禁止規定或公序良俗者，固應賦予無名
    契約之法律上效力，並類推適用民法委任之相關規定（最高
    法院98年度台上字第990號判決參照）。又當事人主張有利
    於己之事實者，就其事實有舉證之責任；民事訴訟法第277
    條前段定有明文。復按民事訴訟如係由上訴人主張權利者，
    應先由上訴人負舉證之責，若上訴人先不能舉證，以證實自
    己主張之事實為真實，則被告就其抗辯事實即令不能舉證，
    或其所舉證據尚有疵累，亦應駁回上訴人之請求（最高法院
    17年上字第917號裁判參照）。本件上訴人主張：○○○公司設
    立成立時及增資時之資金，均由吳泰吉出資，江進旺名下之
    系爭股份，實際上應屬吳泰吉所有等情，自應就此有利於己
    之事實負舉證之責。
  ⑵查兩造不爭執○○○公司於87年11月9日舉行發起人臨時會議，
    決議訂立公司章程，並選任吳陳烏絨、林宏一、吳泰隆、吳
    明星、許振嘉、葉豊榮為董事，江進旺為監察人，嗣於87年
    11月13日經核准設立登記，資本額為1,000萬元，股東即為
    吳陳烏絨等7人，吳陳烏絨出資700萬元，其餘江進旺等6人
    各出資50萬元，股款已依規定匯入○○○公司之帳戶；嗣○○○於
    88年11月5日決議增資7,000萬元，由股東吳泰隆出資2,000
    萬元，股東林宏一、吳明星、許振嘉、葉豊榮、江進旺各出
    資1,000萬元，股款亦依規定匯入○○○公司之帳戶；江進旺因
    此持有股份合計為105萬股，嗣江進旺持股數陸續增加，最
    高持股數係於99年5月間之460萬股等情，有○○○公司設立登
    記申請書、章程、股東名簿、發起人臨時會議紀錄、○○○公
    司章程、公司設立登記資本額查核報告書、公司增加資本登
    記資本額查核報告書、○○○公司彰化銀行南台南分行帳戶、
    五信、第一銀行帳戶存摺影本、變更登記表附於該公司登記
    案卷內可參（見原審卷五證物袋內附有○○○公司電子檔光碟
    ）；又江進旺依序於102年12月18日、103年1月9日，先後將
    其名下之○○○公司股份60萬股、145萬股移轉予被上訴人，有
    ○○○公司109年7月1日詠高字第109015號函暨所附102年、103
    年度證券交易稅一般代繳稅額繳款書（見原審卷一第347至3
    51頁），另吳陳烏絨於89年7月9日股東臨時會解職，並全體
    同意股東吳書杰為補選董事，同日董事會會議全體同意通過
    吳書杰為補任董事長，均有議事錄在卷可憑，形式上為兩造
    所不爭執，均堪認定。可見○○○公司自設立登記伊始，有關
    前揭設立登記申請書、股東名簿、發起人臨時會議紀錄、公
    司章程乃至公司設立登記後之董事會議紀錄等均係吳陳烏絨
    等7人一致同意訂立章程（見原審卷二被證6、電子檔卷證卷
    一)，是吳泰吉並非發起人，自非該公司原始股東，無該公
    司股份。上訴人固主張○○○公司設立成立時及增資時之資金
    ，均由吳泰吉出資，江進旺名下之系爭股份，實際上應屬吳
    泰吉所有等情，惟未提出何積極證據以供參酌，自無從遽以
    上訴人無法查與事實相符之唯一陳述，而為有利上訴人之論
    據。
  ⑶上訴人雖主張：○○○公司於87年11月間設立時之1,000萬元及8
    8年12月間增資時之7,000萬元出資額，皆係吳泰吉向訴外人
    陳小薇借款所製作之資金證明，是吳泰吉實乃○○○公司股份
    之實際出資人，其僅係將股份借名登記於其他人名下云云；
    惟為被上訴人否認，並陳稱：吳泰吉在86年即積欠高額債務
    ，衡情其如何有資力在87年出資1000萬元成立○○○公司？在8
    8年出資7000萬元以增資等語；查：
  ①上訴人聲請傳喚之證人陳雪玲（即陳小薇）於本院具結後證
    稱：我只是做跑腿登記送件的服務業，不記得有做過○○○公
    司登記，不認識吳書杰、吳泰吉、江進旺、吳泰隆、許振嘉
    等人，薛男賢是會計師我有印象，只要合格的會計師都可以
    合作，但要合作的會計師很多，我找他簽證，文件齊全了，
    不代表所有的資料都是我處理的，是公司提供給我，我給會
    計師，他才會簽證，沒有做過○○○公司的金主，（提示本院
    卷第163頁彰化銀行交易明細1千萬元匯入○○○公司）我沒有
    那麼多錢，（提示本院卷第171頁第一銀行交易明細增資匯
    款）我沒有錢等語（見本院卷第300-304頁）。可見證人陳
    小薇已陳明是公司提供給其，其未參與○○○公司資金之提供
    等情，無法據以推論有關○○○公司於87年11月間設立時之1,0
    00萬元及88年12月間增資時之7,000萬元出資額，皆係吳泰
    吉向陳小薇借款所製作之資金證明，吳泰吉實乃○○○公司股
    份之實際出資人乙節事實存在，尚難遽採為有利上訴人之認
    定。
  ②至上訴人主張：○○○公司87年設立資金和88年增資資金之匯入
    皆與一般正常認股情形不符，其中87年設立時之1,000萬元
    竟是整筆匯入；另88年增資時之7,000萬元雖分筆匯入，但
    各筆金額無一與各股東之認股金額相同云云，惟資金實際如
    何募集匯入，並無應如何整筆或分筆匯入之限制；上訴人主
    觀臆測質疑整筆匯入或分筆匯入，非各股東之認股金額等情
    ，仍未說明吳泰吉乃實際出資人如何出資，而遽認上開金額
    非各股東之認股金額，而為吳泰吉之出資，尚難採信。
  ③又上訴人聲請傳喚之證人即會計師薛男賢於本院具結後證稱
    ：（提示會計師查核書，原審卷二第25-31頁）有擔任○○○公
    司之查核會計師，其查核時，按照標準程序查核，是否認識
    （陳小薇、吳泰吉）不在考慮範圍，我認識陳小薇，不知道
    陳小薇就○○○公司出資情形，吳泰吉跟陳小薇之間是否有借
    貸關係，我不知道，也不必瞭解。是陳小薇找我來查核○○○
    公司的出資情形，（當時陳小薇是怎麼跟你說的？）我只要
    標準程序查核，證件齊全，與陳小薇跟我說什麼沒有關係，
    （為何臺南的公司會找上在臺北執業的您做查核簽證？）台
    北縣我可以執業，而且當初想在臺南擴展業務所以需要有人
    幫我尋找各方的人。（公司設立、增資當時證人是否參與？
    ）我是會計師只查核案件，有無私人借貸我不知道。（有沒
    有實際出資？）文件齊全，文件如果不齊全我不可能簽證，
    （銀行存摺有出資資料？）原始證明文件就有銀行的出資證
    明，否則我不可能簽證；（當初這些相關銀行資料是誰交付
    給你的？）陳小薇交給我的等語（見本院卷第186-189頁）
    。雖薛男賢之證言其有經陳小薇而查核○○○公司作出公司設
    立登記資本額查核報告書、增加資本登記資本額查核報告書
    等情（見原審卷二第25-31頁），惟就○○○公司如何出資情形
    暨吳泰吉跟陳小薇之間是否有借貸關係並不知悉，亦無從依
    薛男賢之證詞而為推求吳泰吉即有向陳小薇借貸以為○○○公
    司資金證明。
  ④至證人周春切於本院110年度重上字第83號終止借名登記契約
    事件具結後證稱：（是否知悉○○○公司股東出資情形？）我
    是公司財務顧問，服務範圍在○○○公司，其他股東的事情不
    知道，沒有參與也未經手，不知道股東與何人有借名登記契
    約，不知道吳書杰的股權是否為吳泰吉的，當時吳書杰僅說
    登記在江進旺名下之股權，是其家族借名登記；我當面跟吳
    書杰講怎麼做是他們家族的事情，不在我服務的範圍，如果
    股權要移轉，請他依據法律規定程序辦理等語（見本院卷第
    215-217頁）；而（就吳書杰有無決定如何辦理？）周春利
    亦陳稱：「沒有，過了一陣子後，吳書杰拿一張A4的紙，上
    面寫得密密麻麻，寫很多名字，我說這不是我服務範圍內的
    事，不便給予建議。A4紙寫到他親人的名字，是吳書杰口述
    是他弟弟（不知道名字），還有一些公司名字，但我不記得
    ，那些人我未見過，也不認識，沒有聽過沃資及友居公司。
    」（見同上卷第217頁），可見吳書杰之家族亦繁（尚有叔
    叔吳泰隆、兄弟等），亦無從逕為推論關於○○○公司之成立
    及增資，實質上該股份（含系爭股份）即為吳泰吉所有而為
    之出資。
  ⑷證人江進旺就系爭股份資金之來源雖於原審證述：「（你是
    否知道這1,000萬元如何而來？是否各該股份持有人出資？)
    這在當時是吳泰吉叫我去跟陳小薇借款，因為要成立○○○公
    司，它的條件之一就是要做資金證明」、「（各個股東有無
    將錢交給吳泰吉，你是否知道？）我自己沒有，其他股東也
    沒有」「（你是一個一個去問，還是誰告訴你的？）因當初
    公司的資金都是我在處理，所以他們如果有要交錢給公司也
    是會交給我，但是他們並沒有人交錢給我，我們每天都會做
    資金帳，只要是屬於公司的，不管是公帳、私帳一定都會做
    帳，看誰有錢出來，哪邊有錢出去，兩邊都要做，吳泰吉每
    天都會看」、「（你是否知道這7,000萬元如何而來？是否
    各該股份持有人出資？）跟設立的時候一樣，也是透過陳小
    薇來的，陳小薇一樣有把錢領走，也是跟設立的時候一樣，
    在銀行開戶，然後再把錢匯進去…匯款是匯到吳書杰或我的
    私人帳戶内，只是借錢來做資金證明，陳小薇也都是自己操
    作，做完之後她錢還是一樣領回去」、「（你於102年12月1
    8日、103年1月9日，將你名下之○○○公司股份60萬股、145萬
    股移轉予鋘盛公司之原因？有無實際取得對價？有無帳面上
    銀行『資金』往來的紀錄？這樣的移轉，你當時是否知悉？是
    你自願或經何人指示的？）這是帳上這樣做，金流也有做，
    金流到我私人帳戶之後就又領出去，領出來」、「（在87年
    間你為何會去擔任○○○公司的原始股東？）這是吳泰吉指定
    的」、「（你當時名下的○○○公司股份實際的股權是你的還
    是吳泰吉的？）吳泰吉的」、「（○○○公司的其他6位原始股
    東也一樣是由吳泰吉所指定的嗎？）對」、「（依你的認知
    ，在設立○○○公司時向陳小薇借款1,000萬元的借款人是吳泰
    吉，還是各個原始股東？）吳泰吉」、「（陳小薇的利息是
    誰支付的？）吳泰吉，借這1,000萬的利息或費用，我記不
    起來，這可是吳泰吉跟陳小薇談的，誰去付的，我不知道」
    （見原審卷三第31-52頁）。則可見證人江進旺之證述已就
    系爭股份之移轉，認有資金之合法金流，且由其自己去領，
    而上開購買系爭股份之金額，確以被上訴人名義匯入江進旺
    之帳戶（見原審卷三第38-39頁、卷四第207、209頁，資金
    來源亦非吳泰吉，詳如後述⑹、⑺），並無不合；且其所稱：
    ○○○公司成立及增資之資金，乃由陳小薇辦理送件申請，殆
    無不合；惟江進旺所陳：陳小薇有借款予吳泰吉，金流到我
    私人帳戶之後就又領出去，誰去付利息或費用，可是吳泰吉
    與陳小薇談的云云，則應係屬其臆測之詞，與上開調查審認
    結果之事實不相符合，並無可採為有利上訴人之論據。
　⑸至證人江進旺又於原審證稱：又當時的作法是○○（公司）把
    它的相關資產也就是沒有設定抵押給銀行的原物料及半成品
    移轉到○○（公司），也是有作買賣，有開發票，○○收到這些
    原物料、半成品帳上是有付款給○○，後來轉到○○○公司還是
    再做一次這樣的交易及做帳；○○○只是一個買賣業，並沒有
    太多實際上的資產可以移轉；○○、○○轉了多少資產給○○○公
    司要問財會部，我是負責人事及財務，我不知道實際轉了多
    少資產到○○○公司，○○及○○公司和○○○公司的原物料、半成品
    的移轉都會有一個買賣及開發票的行為，○○○公司並沒有真
    的付款給○○公司等語（見原審卷三第27至37頁）。按公司與
    其負責人分屬不同之權利義務主體，江進旺雖證稱○○○公司
    之部分資產來自於○○公司之移轉，然此與上訴人所稱○○○公
    司係由吳泰吉出資成立乙節，自屬有間；姑不論江進旺上開
    證言是否屬實，縱使○○○公司與○○等3家公司間有積欠貨款未
    付之情形，亦僅屬○○等3家公司向○○○公司催討欠款之問題，
    要難以此證明吳泰吉有以該三家公司之資產成立○○○公司之
    事實。況股份有限公司之所有與經營本可分離，縱吳泰吉為
    指示成立○○○公司，亦不必然表示其有取得○○○公司系爭股份
    之用意。另江進旺雖曾就破產管理人陳昭成律師之函詢，覆
    函稱：「是受吳泰吉的指示為○○○公司的掛名股東，資本額1
    ,000萬元時5萬股，資本額8,000萬（元）時105萬股，之後
    陸續有變動。」、「台端是受吳泰吉的指示為○○○公司的掛
    名股東亦即吳泰吉係○○○股份有限公司登記時原始資本額1千
    萬及後續增資7千萬的實質股東即實際出資人？）是。」等
    語（見原審卷一第61至71頁），然此顯與其前開調查審認之
    ○○○公司資金來源不符，再參以一般人往往容易混淆公司經
    營權及所有權之概念，可見江進旺函覆上訴人破產管理人之
    內容，應是出於其個人主觀臆測所發，尚不足遽認○○○公司
    係由吳泰吉而成立，其證詞並非可採為有利上訴人之依據。
  ⑹另證人許振嘉於原審具結後證述：「（當時你跟江進旺有無
    實際支出這些股份的金額？）我第一次有出資50萬，第二次
    出資1,000萬我應該沒有出資，江進旺有無出資我不知道」
    、「（第二次增資的1,000萬你說沒有出資，為何會列你在
    内？)公司高層經營管理在辦，我不會知道」、「（有無在9
    7年移轉46萬股給江進旺？）我不知道，因為我在（西元）2
    ,000年的時後就到大陸待了10年，2,015年在公司退休，這
    段期間我長時間都沒有在國内，所以我這段期間的事情我都
    不知道…公司的組成、股份跟設立都是高層的事情我們都不
    會知道」、(就多出來的100萬股，你是否是人頭股東？）公
    司的股份能否處理，都不是我們可以干涉跟掌握，所以是否
    為人頭股東不是我來認定的」、「（你剛提到你名下的股份
    不是你自己可以干涉或掌握的，是哪個人可以干涉跟掌握？
    ）就是剛剛說的經營者」「不記得○○○公司設立登記的時候
    ，你有無將印鑑、身分證交給他人辦理，印象中沒有在增資
    1,000萬的時後把身分證、印鑑交給他人辦理。我沒有覺得
    我名下股票是屬於吳書杰，我印象中吳泰吉沒有在○○○公司
    擔任職務」等語(見原審卷四第256-266頁）等語可佐。可見
    許振嘉在○○○公司設立時直承其確有出資50萬元，且未把其
    身分證、印鑑交給他人辦理，其沒有覺得名下股票是屬於吳
    書杰，其印象中吳泰吉沒有在○○○公司擔任職務；已說明其
    並非吳泰吉之人頭等情，此與江進旺之證述（吳泰吉為實際
    負責人、吳陳烏絨等7人皆為人頭之情）顯然齟齬不一致；
    況江進旺之證述與前揭陳雪玲（小薇）、許振嘉之證詞，亦
    未相符吻合，難認可採為有利上訴人之認定。至上訴人固另
    提出與許振嘉間之電話錄音光碟及譯文，然觀該電話譯文中
    所提及之「股權的變動、或是入股，都是江進旺和老闆（吳
    泰吉）兩個人在操作」、「這種私人公司是一個人說了算。
    （破產管理人：事實上就是吳泰吉的嗎？）坦白說是啊，你
    可以看那個股東結構」等語（見原審卷三第197至205頁），
    亦僅是其主觀上所認知○○○公司之經營、股份變動均由吳泰
    吉主導而已，然不代表○○○公司之股份即為其財產，已如前
    述，不能僅憑上開錄音譯文即為有利於上訴人之認定。　 
  ⑺上訴人雖主張：被上訴人與江進旺之股份移轉僅存形式上之
    金流關係，該款項匯入即經提領而出，是被上訴人與江進旺
    間實際上並無買賣股份之行為，此自江進旺於第一銀行○○分
    行（帳號：00000000000)之交易往來明細可證，被上訴人於
    102年12月18日匯入之7,830,000元（60萬股）、被上訴人公
    司於103年1月9日匯入之18,850,000元（145萬股），嗣於10
    3年1月13日自江進旺之帳戶再轉至吳金蟬之帳戶，餘額則另
    行提領至其他指定帳戶，從而被上訴人實際上並未實際支付
    受讓205萬股之對價，被上訴人與江進旺間要無買賣股份之
    行為存在，此實為吳泰吉之另一借名登記行為（或無償行為
    ）云云。經查，有關被上訴人與江進旺間有關系爭股份之交
    易，經被上訴人以其公司名義於102年12月18日匯入江進旺
    帳戶7,830,000元（60萬股）、又於103年1月9日匯入之18,8
    50,000元（145萬股），有江進旺於第一銀行○○分行（帳號
    ：00000000000)活期儲蓄存款存摺之交易往來明細可證（見
    原審卷四第207、209頁），江進旺並移轉其系爭股份予被上
    訴人，為兩造所不爭執（見原審卷一第347頁、如兩造不爭
    執事實之㈢所示）。上訴人主張此項買賣系爭股份，僅存形
    式上之金流關係；惟上訴人就吳泰吉實際如何借名將自己之
    財產以他方名義登記，而仍由自己管理、使用、處分，及參
    與系爭股份之買賣暨出資、江進旺為吳泰吉之人頭等有利事
    實，未據上訴人舉出確證以實其說，尚難遽採。
  ⑻況證人吳金蟬於本院110年度重上字第53號上訴人與沃資股份
    有限公司間請求終止借名登記契約事件，證稱:「認識吳泰
    吉，而吳泰吉跟我沒有借貸關係，因為吳泰吉有跳票過，我
    怎麼可能借他。以前我們個別跟橋展公司（音譯）有關係，
    橋展倒的時候，我跟吳泰吉都被橋展公司倒債，我不記得跟
    吳泰吉有無金錢往來，那麼多年。我們80幾年認識的。(吳
    泰吉有無跟你借過錢，或你有無跟吳泰吉借過錢？)吳書杰
    有跟我借過錢。」、「（在103年1月13日江進旺有匯款4,20
    0萬元到你帳戶，這筆錢做什麼？）我不記得。所有的往來
    資料都不見了。(4,200萬元你不知道為什麼匯款到你帳戶？
    )我說我不記得，就算有到我帳戶也是前面跟我借的，就算
    是借款的，我也沒有資料。吳書杰有跟我借過錢，他跟他兩
    個弟弟買股份有跟我借5,600萬元，吳書杰5,600萬元的股權
    款還沒有還給我，我手上還有借據」等語（見本院卷第358-
    362頁），足認依吳金蟬證述僅吳書杰有跟其借過錢，吳泰
    吉與其無金錢往來，江進旺匯至其帳戶中之4,200萬元之原
    因，是其前所借款項返還，尚難據以認定上訴人主張為真實
    。此外，上訴人並無積極證據證明系爭股份確屬吳泰吉出資
    ，並借名登記在江進旺等名下，吳泰吉既無出資（吳金蟬否
    認有出借款予吳泰吉等情），實難據此推求江進旺與被上訴
    人間系爭股份之移轉行為，即可遽認係吳泰吉與被上訴人間
    之借名登記法律行為。上訴人所主張吳泰吉將其○○○公司股
    份借名登記於江進旺等出名人名下，嗣經終止與江進旺等間
    之借名登記契約，證人江進旺復依吳泰吉之指示，分別於10
    2年12月18日移轉○○○公司股份60萬股，及在103年1月9日移
    轉○○○公司股份145萬股予被上訴人，是吳泰吉與被上訴人間
    確有另一借名登記或無償行為之法律關係存在云云，僅係上
    訴人單方片面主觀臆測之詞，無法查與事實相符，尚難遽採
    為有利上訴人之論據。
  ⑼至破產債權人○○公司（即破產監查人）在吳泰吉、吳陳烏絨
    宣告破產前，即以其為吳陳烏絨之債權人身分，就吳陳烏絨
    持有之○○○公司股份70萬股移轉江進旺情形，主張係吳陳烏
    絨之股份中20萬股係借名登記移轉予江進旺，再由江進旺移
    轉20萬股借名登記予吳書杰，吳陳烏絨怠於終止借名登記契
    約，其為吳陳烏絨之債權人，乃依民法第242條、第549條規
    定，代位吳陳烏絨向江進旺、吳書杰，終止吳陳烏絨與江進
    旺、江進旺與吳書杰間就其中20萬股之借名登記關係，起訴
    請求吳書杰返還予吳陳烏絨名下等情，嗣經原審於107年6月
    6日以106年度訴字第1621號判決，認定係吳泰隆出售被上訴
    人，並非吳陳烏絨讓與，駁回○○公司之請求。○○公司不服提
    起上訴，經本院以107年度上字第205號判決（上訴駁回）在
    卷(見原審卷一第205頁)，○○公司仍不服，提起上訴，嗣亦
    經最高法院於109年7月29日以109年度台上字第1861號裁定
    駁回○○公司之上訴確定在案。前揭事件確定裁判，亦未認定
    吳陳烏絨之股份係為吳泰吉所有借名登記予吳陳烏絨之名下
    ，難認可資為有利上訴人之認定。
  ⑽末按借名契約係指當事人約定一方（借名者）經他方（出名
    者）同意，而就屬於一方現在或將來之財產，以他方之名義
    ，登記為所有人或其他權利人，但無使他方取得實質所有權
    或其他權利之意思，依私法自治原則，側重於權利人與該他
    人間信任關係，而由借名者自行管理、使用、處分之契約，
    惟此無名契約仍需雙方意思表示之合致，始足成立。上訴人
    固主張系爭股份係吳泰吉所有，吳泰吉指示江進旺將系爭股
    份移轉予被上訴人，而借名登記在被上訴人名下云云。惟上
    訴人無法證明系爭股份係吳泰吉所有，已如前述，亦乏證據
    足以證明吳泰吉與被上訴人間，就系爭股份有借名登記之合
    意存在，則上訴人主張依民法第549條第1項終止系爭股份之
    借名登記契約，並類推適用民法第541條第2項規定，請求命
    被上訴人將系爭股份移轉登記上訴人名下，於法無據。
  ㈢兩造爭執事項之㈡備位聲明部分：　 
  1.上訴人主張：吳泰吉之脫產行為，如係無償行為或贈與，當
    然有害於債權人，上訴人得依破產法第78條、民法第244條
    第1項規定，撤銷上開債權行為及物權行為，並依民法第244
    條第4項規定請求被上訴人將系爭股份回復於吳泰吉名下云
    云。惟為被上訴人否認，並以前詞抗辯。
  2.上訴人就系爭股份之轉讓，行使破產法之撤銷權是否有據？
  ⑴按債務人所為之無償行為，有害及債權者，債權人得聲請法
    院撤銷之；民法第244條第1項定有明文。次按債務人在破產
    宣告前所為之無償行為，有損害於債權人之權利，依破產法
    第78條之規定，破產管理人固得聲請法院撤銷之，惟仍應以
    依民法第244條第1項之規定得撤銷者，始得撤銷之。
  ⑵查上訴人並未舉證證實系爭股份確屬吳泰吉所有，吳泰吉既
    無出資（況吳金蟬證言亦否認有提供借款予吳泰吉，但有提
    供借款予被上訴人法定代理人之配偶吳書杰等情），實難據
    以推論系爭股份係屬吳泰吉所有，已如上述，則依上說明，
    徒憑江進旺之主觀臆測證言，尚無從證實吳泰吉借名登記予
    江進旺，則既非吳泰吉之財產，對於吳泰吉之債權人，即難
    謂有詐害行為；況江進旺與被上訴人間移轉系爭股份之行為
    ，有前揭相當鉅額股款匯入江進旺帳戶之實際情形[即於102
    年12月18日匯入之7,830,000元（60萬股）、於103年1月9日
    匯入之18,850,000元（145萬股）有關系爭股份轉讓之法律
    行為]，不問是否係屬無對價關係之無償行為，亦不問債權
    行為、物權行為，均難認有詐害吳泰吉之債權人。從而，上
    訴人請求依破產法第78條、民法第244條第1項之規定，訴請
    撤銷被上訴人與江進旺間前揭法律行為，洵非有據。則上訴
    人備位聲明請求依民法第244條第4項之規定，命被上訴人應
    將系爭股份回復登記於吳泰吉名下，亦屬無據。
六、綜上所述，上訴人先位聲明請求被上訴人應將系爭股份移轉
    登記於上訴人名下，備位聲明請求撤銷被上訴人與吳泰吉間
    於102年12月18日所為轉讓○○○公司股份60萬股，及103年1月
    9日所為轉讓○○○公司股份145萬股之債權行為及物權行為，
    並將系爭股份（合計205萬股）回復於吳泰吉名下，均非有
    據，不應准許。從而原審所為上訴人敗訴之判決，所持理由
    ，雖與本院不盡相同，惟結論並無二致，仍應予維持。上訴
    論旨指摘原判決不當，求予廢棄改判，為無理由，應駁回其
    上訴。
七、本件事證已明，兩造其餘之攻擊或防禦方法及舉證，核與本
    判決之結果不生影響，爰毋庸逐一論列，附此敘明。
八、據上論結，本件上訴為無理由，依民事訴訟法第449條第1項
    、第2項、第78條，判決如主文。
中　　華　　民　　國　　111 　年　　8 　　月　　31　　日
　　　　　　　　　  民事第四庭  審判長法  官  張世展

                                      法  官  黃佩韻

                                      法  官  莊俊華
上為正本係照原本作成。
上訴人如不服本判決，應於收受送達後20日內向本院提出上訴書
狀，其未表明上訴理由者，應於提出上訴後20日內向本院補提出
理由書狀（均須按他造當事人之人數附繕本）上訴時應提出委任
律師或具有律師資格之人之委任狀；委任有律師資格者，另應附
具律師資格證書及釋明委任人與受任人有民事訴訟法第466條之1
第1項但書或第2項（詳附註）所定關係之釋明文書影本。如委任
律師提起上訴者，應一併繳納上訴審裁判費。
被上訴人不得上訴。
中　　華　　民　　國　　111 　年　　9 　　月　　5 　　日

                                      書記官  楊宗倫
【附註】
民事訴訟法第466條之1：
⑴對於第二審判決上訴，上訴人應委任律師為訴訟代理人。但上
  訴人或其法定代理人具有律師資格者，不在此限。
⑵上訴人之配偶、三親等內之血親、二親等內之姻親，或上訴人
  為法人、中央或地方機關時，其所屬專任人員具有律師資格並
  經法院認為適當者，亦得為第三審訴訟代理人。
民事訴訟法第466條之2第1項：
上訴人無資力委任訴訟代理人者，得依訴訟救助之規定，聲請第
三審法院為之選任律師為其訴訟代理人。